【裁判字號】    97,上訴,223
【裁判日期】    971209
【裁判案由】    違反稅捐稽徵法等
【裁判全文】
臺灣高等法院刑事判決                 97年度上訴字第223號
上  訴  人  臺灣臺北地方法院檢察署檢察官
被      告  甲○○
上列上訴人因被告違反稅捐稽徵法等案件，不服臺灣臺北地方法
院96年度訴字第1173號，中華民國96年12月12日第一審判決（起
訴案號：臺灣臺北地方法院檢察署95年度偵緝字第1193號），提
起上訴，本院判決如下：
    主  文
上訴駁回。
    理  由
一、公訴意旨略以：被告甲○○係龐裘國際有限公司（下稱龐裘
    公司，址設臺北市中山區○○○路○段51號7樓）之負責人，
    製作營利事業所得稅結算申報書及各類所得扣繳暨免扣繳憑
    單為其附隨之業務，為從事業務之人，亦為公司法規定之公
    司負責人。明知丁○○、乙○○、王貴美、潘秀枝及楊琇婷
    並非該公司之員工，亦未曾在該公司支領薪資或其他報酬，
    詎於民國92年2、3月間，辦理龐裘公司91年度營利事業所得
    稅申報業務時，竟為逃漏龐裘公司91年度應納營利事業所得
    稅，而於不詳時、地，自不詳之人處取得上開丁○○等人之
    身分資料後，與龐裘公司會計人員丙○○（另分案偵辦）共
    同基於行使業務上登載不實文書及逃漏稅捐之犯意，接續據
    以製作不實之薪資請領清冊資料及各類所得扣繳暨免扣繳憑
    單，由丙○○交由不知情之會計事務所業者葉美玉，向財政
    部臺北市國稅局中南稽徵所申報上開丁○○等人於91年1月
    到12月向該公司領取薪資共計新臺幣（下同）141萬7,438元
    ，復基於偽造文書之犯意，將丁○○等人領得該公司141萬
    7,438元薪資之不實事項，登載於其業務上所製作之各類所
    得扣繳暨免扣繳憑單內。嗣再交由不知情之會計事務所業者
    葉美玉，將不實之丁○○等人141萬7,438元薪資虛列為91年
    度營業成本，並將此不實之事項載入業務上作成之龐裘公司
    91年度營利事業所得稅結算申報書，而於92年間持向財政部
    臺北市國稅局，足以生損害於丁○○等人及稅捐稽徵機關核
    課稅捐之正確性，並以此詐術逃漏龐裘公司91年度應納營利
    事業所得稅35萬6,760元，因認被告涉有刑法第216條、第
    215條行使業務登載不實文書罪及稅捐稽徵法第47條第1款及
    第41條納稅義務人以不正當方法逃漏稅捐之罪嫌。
二、按犯罪事實應依證據認定之，無證據不得認定犯罪事實；不
    能證明被告犯罪者，應諭知無罪之判決，刑事訴訟法第154
    條第2項、第301條第1項定有明文。又事實之認定，應憑證
    據，如未能發現相當證據，或證據不足以證明，自不能以推
    測或擬制之方法，為裁判基礎；且認定犯罪事實所憑之證據
    ，雖不以直接證據為限，間接證據亦包括在內，然而無論直
    接證據或間接證據，其為訴訟上之證明，須於通常一般之人
    均不致有所懷疑，而得確信其為真實之程度者，始得據為有
    罪之認定，倘其證明尚未達到此一程度，而有合理之懷疑存
    在而無從使事實審法院得有罪之確信時，即應由法院為諭知
    被告無罪之判決，有最高法院40年台上字第86號、76年度台
    上字第4986號著有判例可資參照。
三、訊據被告雖坦承於91年間為龐裘公司負責人，龐裘公司於91
    年間所申報綜合所得稅給付清單中，確有申報丁○○、乙○
    ○、王貴美、潘秀枝及楊琇婷等人領取該公司之薪資等情，
    惟堅決否認有何公訴意旨所指之犯行，辯稱：龐裘公司生產
    阿拉伯語與英語互譯之翻譯機，後續產品外殼組裝及包裝工
    作，有委請家庭代工完成，故會計丙○○始將家庭代工領取
    之工資，申報為公司營業成本。而申報資料係由找來代工之
    人提供，其身為負責人，不認識每位代工，也不清楚該資料
    等語。
四、經查：
（一）證人即龐裘公司會計丙○○於原審證稱：「（龐裘公司業
      務內容為何？）國際貿易，包含國內外都有，主要電子產
      品、禮品，我熟知的部分是翻譯機、語音卡、音樂卡及電
      腦週邊產品，內容滿雜的」「（公司職員多少人？）大約
      10個以內左右，不一定，有時比較少，固定的約有5、6人
      ，我認得人，但詳細姓名我不一定記得住，我看到名字可
      能會想起來」「（你在龐裘公司任職多久？）約有1、2年
      ，龐裘公司存在蠻久了，我離職前後龐裘公司都在，我剛
      剛所說就是我在公司期間的同事，我所說固定5、6人同事
      大概每天都會來公司上班，有固定的業務及座位」「（丁
      ○○、乙○○、王貴美、潘秀枝、楊琇婷這5人是否認識
      ？）丁○○、乙○○我不認識，王貴美、潘秀枝、楊琇婷
      是南部代工1位吳大姐介紹認識的，王貴美、潘秀枝、楊
      琇婷3人主要幫我們公司代工小電子加工品，他們薪資，
      我們公司整批包給吳大姐（按即吳秀卿），不是個別跟他
      們聯繫，報稅時由吳大姐提供他們的資料給我們」「（你
      們公司找人做家庭代工多久？）我認為一直都有，因我在
      公司期間一直都有，所以之前、之後可能都有」「（你們
      家庭代工，一般都找何處的人？）大部分找南部的人，因
      為便宜，且主要是因為認識吳大姐的關係，我經手部分主
      要是南部，其他人部分我不清楚」「（你們如何將貨交由
      吳大姐？）我們開車去屏東潮州，因為吳大姐住那裡，送
      貨回來時，有時由我們自己去拿貨，有時他們自己叫車」
      「（費用如何計算？）我經手時每月吳大姐說多少錢，我
      就給多少錢，代工費平均是50多至200元左右，金額是按
      件計算，金額有多有少，差不多每月結1次，都是給付現
      金，有時吳大姐來公司領取，有時是有我們拿去給她」「
      （龐裘公司報稅事宜何人負責製作？）我收集單據後，整
      批交給會計師做帳」「（你剛提到說認識王貴美、潘秀枝
      、楊琇婷，你有無親見過他們？）我有見過王貴美，潘秀
      枝好像也有來過公司，但楊琇婷我確定我沒有見過，見過
      的地點都是在公司」「（你剛所提代工費領取，他們有無
      蓋領取清冊給妳？）以前可能是有，但領取的人都是吳大
      姐，所以王貴美、潘秀枝薪資也是由吳大姐代為領取及發
      放」「（你說見過王貴美、潘秀枝，他們來公司做何事？
      ）他們是由吳大姐帶他們來公司，可能是來臺北送貨順便
      來公司，來公司時吳大姐有向我介紹王貴美與潘秀枝，所
      以我有印象」（見原審卷第54至56頁）。
（二）對照證人即負責幫龐裘公司在屏東地區招募家庭代工之吳
      雪卿於原審證稱：「（你幫被告做代工，被告公司名稱？
      ）印象中好像叫龐裘公司」「（價錢如何計算？）價錢不
      一定，有時黏1件有50元，也有1件200多元的，50元黏1件
      所需花費時間也不一定，因為是家庭主婦，有時1天可作
      20至30張左右」「（錢如何領取？）我有時向被告拿，有
      時被告公司會有車子來我們這邊發給我們，都是拿現金，
      我不認識字，所以都是拿現金，陳小姐詳細姓名我不知道
      ，我都稱她為陳小姐，她是臺北人」「（你代工做多久？
      ）我幫被告做代工約有2至3年……」「（你代工時你人住
      何處？）一樣是住在屏東潮州，代工的貨品是被告公司車
      子載過來給我們，也會來收回去，有時因為有人趕著要工
      資，我就會坐車上臺北自己拿去」「（你那邊有多少人做
      代工？）除了我以外尚有2人一起做代工，有潘秀枝是我
      朋友，還有潘秀枝的女兒也一起做，另外還有1位叫王貴
      美的人，他們的錢是向我領取。去臺北領錢都是我自己去
      的，他們2人沒有到臺北來領工資，但有一次我帶王貴美
      去101大樓，那次有順便去公司玩」「（你與王貴美、潘
      秀枝總共領取多少錢？）應該有幾10萬元左右，因時間已
      久我已經記不太清楚，現在我生病頭腦也不好」「（領工
      資時有無簽收據？）有時有，有時沒有，我都是向陳小姐
      領取工資的」「（被告公司於何處？）……我不識字，我
      記得公司是在7樓處」「（公司有無寄扣繳憑單給妳們？
      ）有，我有看，當時我記得王貴美的扣繳憑單的錢比較多
      ，好像有20多萬元，潘秀枝及潘秀枝女兒，我記得當年度
      扣繳憑單有19萬元」「（潘秀枝女兒姓名？）我們都叫『
      阿婷』，記得名字中間有『琇』字，她姓劉」「（龐裘公
      司扣繳憑單如何交付他們3人？）是我上臺北去公司拿的
      」「（你拿代工將身分證給龐裘公司報扣繳憑單有幾人？
      ）總共3個人，是王貴美、潘秀枝、楊琇婷，但我沒有拿
      乙○○與丁○○的身分證讓龐裘公司去報」「（你拿到扣
      繳憑單有無給他們本人？）有」等語（見原審卷第71 頁
      反面至第73頁反面），與證人吳雪卿所述之主要情節相互
      一致，而吳雪卿確曾帶王貴美至臺北，此與證人丙○○對
      於見過王貴美之印象較深刻亦屬相符。且由法務部戶役政
      系統個人資料查詢結果顯示，王貴美、潘秀枝、楊琇婷確
      實原均居住於屏東地區，且楊琇婷為潘秀枝之女兒（見第
      1193號偵查卷第133、140、141 頁），則證人楊琇婷於偵
      訊時否認曾在龐裘公司任職過（見第1193號偵查卷第144
      、145頁），可能係因時日久遠，兼以只是家庭代工而非
      實際任職，以致誤認所致。因此，王貴美、潘秀枝、楊琇
      婷既係經吳雪卿提供資料而於91年間受龐裘公司委任家庭
      代工事宜而領有薪資，則龐裘公司據以製作薪資請領清冊
      資料及各類所得扣繳暨免扣繳憑單，並將該薪資列為龐裘
      公司之營業成本，事後再製作91年度營利事業所得稅結算
      申報書向財政部臺北市國稅局中南稽徵所申報，即難稱於
      法有違。至於證人丙○○及吳雪卿就如何發放代工薪資？
      是否看過潘秀枝何人？因何原因而看過王貴美？等細節之
      陳述雖略有不同，然衡情龐裘公司之代工不只此3人（詳
      見後述），該等代工與證人丙○○亦非熟識，當時亦不感
      覺此事有何特別記憶之重要性，故上開細節之記憶未臻清
      晰，適符合一般人通常記憶之情。況該事距離作證已有相
      當時間，益難苛求一一予以精確記憶。
（三）雖證人丙○○證稱：不認識丁○○（依戶政役查詢結果已
      於94年3月4日歿）、乙○○2人。惟觀其證稱：公司一忙
      起來，不只南部的代工，大家都會來幫忙，有代工的話就
      會領有薪資，很多代工的人其都不認識。丁○○、乙○○
      有可能是別人找的代工等語（見本院卷第61頁正、反面）
      ，可見代工不只王貴美、潘秀枝、楊琇婷等3人，找尋代
      工之人亦非僅吳雪卿1人而已，證人丙○○不識認之代工
      尚有許多等情。參酌案外人卓明進、林勝明曾提出刑事告
      訴，指稱被告虛報2人曾於93年間在龐裘公司領取薪資一
      案，亦經檢察官以龐裘公司確曾委託家庭代工一事，而以
      95年度偵緝字第1179、1180號對被告為不起訴處分（見第
      1193號偵查卷第149至150頁）。又龐裘公司於90年1月間
      董事原為楊崇華、股東則有廖美蘭、袁錢、胡一瑋、李明
      宗等人，於90年12月13日始變更登記為董事甲○○、股東
      戊○○，有龐裘公司變更登記表在卷可憑（見第6696號偵
      查卷第43至56頁），楊崇華、袁錢、胡一瑋、李明宗等人
      曾因任職龐裘公司期間薪資之事宜，告訴被告詐欺等情，
      亦因罪嫌不足經臺灣士林地方法院檢察署檢察官91年度偵
      字第8869號為不起訴處分確定等情（見第6696號偵查卷第
      78至84頁），可見先後在龐裘公司任職之人員，並非只有
      證人丙○○所稱之5、6人而已，尤另有許多家庭代工，人
      數亦不固定。則於此情況下，不惟丙○○不認識每位家庭
      代工，身為負責人之被告亦不認識每位家庭代工，合於情
      理之常。則依據找家庭代工之人提供之資料發放薪資及報
      稅，其間或有代工者對於代工事宜有所誤認，如前述之楊
      琇婷；或代工者提供親友姓名以供報稅，均難認為不知情
      而依據該姓名發放薪資及製作報稅資料之人有何偽造文書
      或逃漏稅捐之認知及犯意。本件並無證據證明被告明知丁
      ○○、乙○○2人之報稅資料有何不實，自難認為有何公
      訴人所指之上開不法犯行。
（四）至證人丙○○雖於偵查中證稱：公司報稅是其整理資料交
      給會計師，不認識的人，就是老闆給的，老闆給人名、地
      址、身分證字號、所得金額，以口述或便條紙給的（見第
      1193號偵查卷第167、168頁）；於原審證稱：「（你剛提
      到說不認識乙○○及丁○○，為何你們公司會有這2人薪
      資申報？）這是老闆給我的，因我們也有跑外務的人」（
      見原審卷第55頁）；於本院證稱：本件5人均是老闆提供
      之資料（見本院卷第61頁）。然徵諸前述提供家庭代工姓
      名資料之過程，可知證人丙○○所謂由老闆提供，實乃模
      糊而不精確之說法。因為代工王貴美、潘秀枝、楊琇婷3
      人之資料即是由找尋代工之吳秀卿所提供，顯非被告直接
      有這些人之資料並要求會計丙○○必須以此3人之資料報
      稅。而找尋代工之人非僅吳雪卿1人而已，自不能因時日
      久遠，被告無從提出曾受龐裘公司委任家庭代工人員及找
      尋代工有哪些人之資料，即遽謂被告有虛偽製作丁○○、
      乙○○之薪資請領清冊資料及各類所得扣繳暨免扣繳憑單
      ，並將該薪資列為龐裘公司之營業成本，事後再製作91年
      度營利事業所得稅結算申報書向財政部臺北市國稅局中南
      稽徵所申報之情事。被告以不知該公司外務主任林文政有
      否委請代工，請求傳訊為證，核無必要。
（五）綜上所述，尚難遽認被告有何公訴人所指上開犯行，此外
      復查無其他積極證據足認被告有何上開犯行，自屬不能證
      明被告犯罪。
五、原審依調查證據之結果，斟酌全辯論意旨，認不能證明被告
    犯罪，依法為無罪之諭知，經核並無不合。檢察官提起上訴
    ，認證人丙○○不識認丁○○、乙○○，且報稅資料是被告
    交待證人丙○○的，而證人吳雪卿亦未提供丁○○、乙○○
    之報稅資料，認被告確有虛報資料及逃漏稅捐犯行，指摘原
    判決不當云云，為無理由，應予駁回。
據上論斷，應依刑事訴訟法第368條，判決如主文。
本案經檢察官吳春麗到庭執行職務。
中    華    民    國    97    年    12    月    9     日
                  刑事第七庭審判長法  官  陳晴教
                                  法  官  游紅桃
                                  法  官  王詠寰
以上正本證明與原本無異。
如不服本判決，應於收受送達後十日內向本院提出上訴書狀，其
未敘述上訴之理由者並得於提起上訴後十日內向本院補提理由書
（均須按他造當事人之人數附繕本）「切勿逕送上級法院」。
                                  書記官  高柑柏
中    華    民    國    97    年    12    月    11    日


司法院資訊處製作；財團法人民間司法改革基金會備份。
